【裁判字號】    98,聲再,46
【裁判日期】    980430
【裁判案由】    賄選
【裁判全文】
臺灣高等法院臺南分院刑事裁定    98年度聲再字第46號
再審聲請人
即受判決人  甲○○
選任辯護人  徐文宗  律師
上列聲請人因賄選案件，對於本院97年度選上訴字第1107號，中
華民國97年12月30日第二審確定判決（原審：臺灣雲林地方法院
97 年度選訴字第30號，起訴案號：臺灣雲林地方法院檢察署97
年度選偵字第13號、第39號），聲請再審，本院裁定如下：
    主  文
再審之聲請駁回。
    理  由
一、聲請意旨略以：
    （一）按「具結應於結文內記載當據實陳述，絕無匿飾增減
          等語，其於訊問後具結者，結文內應記載係據實陳述
          ，並無匿飾增減等語」、「結文應命證人朗讀，不能
          朗讀者，應命書記官朗讀於必要時並說明其意義」、
          「結文應命證人簽名、蓋章或按指印」刑事訴訟法第
          189條第1、2、3項定有明文。主要在使證人了解結文
          之涵意，以提高證人之警覺，俾求證言之真確，倘於
          命證人具結時，已於具結前告以具結之義務及偽證之
          處罰，僅未依上開規定命證人或書記官朗讀結文，即
          命證人於結文內簽名、蓋章或按指印，此項朗讀結文
          程序之欠缺，是否導致不生具結之交力，因而影響及
          證人供述之證據能力，自應以證人是否確已明白、認
          知結文之意義而簽名、蓋章或按指印為判斷基準。如
          證人已明白結文之真實意思，應認證人已具結；反之
          ，則不生具結之效力。未踐行命證人或書記官朗讀結
          文程序之證人供述為證據時，必須符合認定證人已明
          白結文真意之情形，方得認其陳述有證據能力，並須
          於判決內簡要具體說明其如何認定證人確已明白結文
          真意之理由，否則即有違證據法則與判決不備理由之
          違誤（最高法院97年度台上字第5088號判決、97年度
          台上字第3358號判決、96年度台上字第4365號判決參
          照）。本件證人余林秀雪經檢察官記載並不識字（詳
          參臺灣雲林地方法院97年度選偵字第7卷調查筆錄第4
          頁、第7頁），復檢察官以證人身分訊問余林秀雪之
          筆錄記載「檢察官諭知具結之義務及偽證之處罰，並
          命證人朗讀結文後具結」，因該證人並不識字，自無
          法朗讀結文，且因不識字，更不可能了解具結之真義
          ，其具結效力應屬無效，而不具證據能力，故前揭筆
          錄係屬新事實，聲請人自得據以聲請再審。
    （二）次按法院就偵查過程中所實施之第一次指認（禁止重
          複指認），應綜合指認人於案發時所處之環境，是否
          足資認定其確能對犯罪嫌疑人觀察明白、認知犯罪行
          為人行為之內容，該事後依憑個人之知覺及記憶所為
          有無證據能力之理由，為事後審查，並說明其認定指
          認有無證據能力之理由（最高法院97年度台上字第
          3026號判決參照）。依97年1月5日余林秀雪之調查筆
          錄所載，當時卷內另附4張相片，均有載姓名、學經
          歷，且聲請人甲○○之相片又特別加以放大，顯然警
          方以誘導及暗示予余林秀雪指認。此部分指認雖經鈞
          院判決無證據能力，惟其原判決卻以余林秀雪曾在被
          告放大之相片簽名蓋章而為被告不利之認定，其判決
          顯然有悖於指認之正當程序法則，而有判決違背法令
          。故原判決置警方將聲請人之相片特別加以放大之事
          實於未論，聲請人自得執此事實而聲請再審。
      (三)聲請人因發現上開新證據，故依刑事訴訟法第420條
          第1項 第6款聲請再審。
二、按有罪之判決確定後，有刑事訴訟法第420條第1項所定情形
    之一者，得為受判決人之利益聲請再審。又刑事訴訟法第
    420條第1項第6款所謂「發現確實之新證據」，係指該證據
    於事實審法院判決前業已存在，為法院、當事人所不知，不
    及調查斟酌，至其後始行發現，且就證據本身形式觀察，固
    不以絕對不須經過調查程序為條件，但必須顯然可認為足以
    動搖原有罪之確定判決，而為受判決人無罪、免訴、免刑或
    輕於原判決所認罪名之判決者為限。亦即該「新證據」須可
    認為確實具有足以動搖原確定判決，而對受判決人為更有利
    判決之「確實性」外，尚須具備該證據係在事實審法院於判
    決前已存在，因未經發現，不及調查斟酌，或審判時未經注
    意，至其後始行發現之「嶄新性」特質，二者均屬不可或缺
    ，倘若未具備上開「確實性」與「嶄新性」二種聲請再審新
    證據之特性，即不能據為聲請再審之原因（最高法院90年度
    臺抗字第71號裁定、93年度臺抗字第98號裁定參照）。而所
    謂「確實」之新證據，係指其證據之本身在客觀上可認為真
    實，毋須經過調查，即足以動搖原判決，使受刑人得受有利
    之裁判者而言，若在客觀上就其之真實性如何，尚欠明瞭，
    非經相當之調查，不能辨其真偽，即與確實新證據之「確實
    」涵義不符，自難採為聲請再審之理由（最高法院85年度台
    抗字第341號、424號判決參照）。
三、聲請人雖以前揭理由聲請再審，惟查：
    （一）聲請人雖以證人余林秀雪並不識字，何能朗讀結文，
          故其供述因具結程序有瑕疵而不合法，喪失證據能力
          為由聲請再審。惟聲請人及其一、二審之辯護人均未
          就余林秀雪是否具有朗讀結文之能力提出爭執，竟於
          上訴至法律審之最高法院後，始主張余林秀雪之結證
          有喪失證據能力之事由，足見該事實於事實審法院判
          決前業已存在，且非當事人所不知，或不及調查斟酌
          ，實難謂其符合刑事訴訟法第420條第1項第6款之「
          發現確實之新證據」。況縱令上訴意旨所指余林秀雪
          實際無法朗讀結文，惟偵查中檢察官及第一審法院之
          審判長均有依刑事訴訟法第181條、第183條規定告知
          其得拒絕證言及具結之義務、處罰，足見余林秀雪確
          已明白、認知結文之意義，且無礙於其陳述之自由及
          權利之維護，應不影響其證言之憑信性，經最高法院
          以98年度台上字第1643號判決在案。故而聲請人所指
          係屬本案判決當時已經存在之事證，為本案判決確定
          前所已知，非判決後所發現，並不具嶄新性，自非刑
          事訴訟法第420條第1項第6款所規定之確定之新證據
          ，揆諸前揭說明，自不得以此事證作為再審之理由。
    （二）再審係就確定事實錯誤而設之救濟方法，本件聲請意
          旨（二）所指事項，細繹其內容，原判決已就指認部
          分是否符合正當法律程序為審理，聲請人復就原判決
          採證、認事再為爭執，核與刑事訴訟法第420條第1項
          各款規定之再審聲請要件，無一相合，故此部分之聲
          請，亦無理由。
四、綜上所述，本件再審聲請人再審聲請意旨，所舉各點，核與
    刑事訴訟法第420條第1項第6款之要件均有未合。是以，本
    件再審聲請，為無理由，應予駁回。
五、據上論斷，應依刑事訴訟法第434條第1項規定，裁定如主文
    。
中    華    民    國    98    年    4     月    30    日
                  刑事第五庭    審判長法  官  楊明章
                                      法  官  楊子莊
                                      法  官  戴勝利
以上正本證明與原本無異。
如不服本裁定，應於收受本裁定後五日內向本院提出抗告狀。
                                      書記官  陳淑貞
中    華    民    國    98    年    4     月    30    日


司法院資訊處製作；財團法人民間司法改革基金會備份。
